【裁判字號】    95,訴,670
【裁判日期】    951113
【裁判案由】    給付違約金
【裁判全文】
臺灣臺南地方法院民事判決               95年度訴字第670號
原      告  萱華工業股份有限公司
法定代理人  乙○○
訴訟代理人  施煜培律師
            施承典律師
被      告  丙○○
訴訟代理人  何建宏律師
複  代理人  郭家祺律師
上列當事人間請求給付違約金事件，本院於民國95年10月30日言
詞辯論終結，判決如下：
    主  文
原告之訴及假執行之聲請均駁回。
訴訟費用由原告負擔。
    事實及理由
一、原告起訴主張：
  (一)被告在原告處任職長達20餘年，深受原告栽培與重用，被告
    於民國92年7月31日退休後，又受原告委以重任，延攬擔任
    越南廠協理，於94年7月31日自越南回台，於94年9月1日擔
    任經理，並簽立服務志願書及保密競業禁止協議，依協議第
    3條規定，被告於離職2年內，不得從事與原告相同或類似之
    行業，或受僱與原告或類似行業具競爭性廠商任職或提供資
    料，被告如違反，應賠償原告離職當月薪津20倍之違約金。
    被告擔任經理並負責與訴外人國鏟鋼鐵股份有限公司（下稱
    國鏟公司）之合作計劃，並已擬妥合作技術協力契約，只待
    訴外人國鏟公司確認簽字，詎被告竟於95年3月13日突然離
    職，原告與訴外人國鏟公司之合作計劃亦於被告離職而告中
    斷，訴外人國鏟公司迄今遲未簽約，使合作計劃受阻，原告
    得悉被告離職後至訴外人國鏟公司任職，原告派員工楊登凱
    打電話至訴外人國鏟公司及至被告住處查證結果，證實被告
    確在訴外人國鏟公司任職。
  (二)訴外人國鏟公司係從事鋼管、鐵管之製造加工廠商，原告則
    係精密鋼管之加工製造廠商，雙方合作計劃係欲提升訴外人
    國鏟公司冷抽鋼管技術，並擴展原告北部市場，訴外人國鏟
    公司與原告屬相同行業具競爭性之廠商，被告自原告處離職
    後，至訴外人國鏟公司任職，顯已違反兩造簽訂之競業禁止
    協議，以被告離職時月薪為新台幣（下同）60,000元計算，
    被告應賠償原告違約金1,200,000元。爰依兩造簽訂之服務
    志願書及保密競業禁止協議第3條之約定，提起本訴，並聲
    明：被告應給付原告1,200,000元，及自起訴狀繕本送達翌
    日起至清償日止，按年息百分之5計算之利息；願供擔保請
    准宣告假執行。
  (三)對於被告抗辯之陳述：
  (1)依原告員工甲○○與被告之對話錄音帶可知，被告雖未明白
    承認受僱於訴外人國鏟公司，卻以迴避之方式回答，再加以
    被告離職後確曾在訴外人國鏟公司出現，然被告與訴外人國
    鏟公司係因原告與訴外人國鏟公司之合作而接觸，時間甚短
    暫，應無於離職後隨即前往訴外人國鏟公司作私人拜訪之理
    ，足證被告於離職後確係任職於訴外人國鏟公司。
  (2)憲法第15條規定，人民之生存權、工作權及財產權應予保障
    ，乃國家對人民而言。又人民之工作權並非一種絕對之權利
    ，此觀諸憲法第23條之規定自明，上訴人惟恐其員工離職後
    洩漏其工商業上，製造技術之秘密，乃於其員工進入公司任
    職之初，要求員工書立切結書，約定於離職日起2年間不得
    從事與公司同類之廠商工作或提供資料，如有違反應負損害
    賠償責任。該項競業禁止之約定，附有2年間不得從事工作
    種類上之限制，既出於被上訴人之同意，與憲法保障人民工
    作權之精神並不違背，亦未違反其他強制規定，且與公共秩
    序無關，其約定似非無效，最高法院75年度台上字第2446號
    判例可資參照，被告辯稱兩造訂立保密競業禁止協議，逾越
    公平合理原則，對受僱人基本權形成過度限制而違反公序良
    俗而無效一節，難認為有理由。
  (3)告離職前代表原告與訴外人國鏟公司接洽合作，被告應忠誠
    為原告完成此項任務，惟被告在任務未完成之際，主動請求
    離職，並隨即到訴外人國鏟公司任職，形同陣前投敵，直接
    侵害原告要求員工應忠誠執行職務之利益，被告應有必要透
    過保密競業禁止協議，防止此類事件發生之必要，否則原告
    業務之遂行，顯然將大受影響，被告抗辯系爭保密競業禁止
    協議，原告無值得保護之正當利益一節，尚屬無據。
  (4)被告在原告處工作20餘年退休後，再回任原告，於95年2月
    14日以「身體欠佳，不勝操勞，想休息」為由申請離職，可
    知被告離職後應處於退休、休息之階段，應無再繼續工作之
    迫切需要，故保密競業禁止協議，對於退休、想休息之員工
    ，應難謂有過度限制其工作選擇之自由。尤其原告提供被告
    20餘年工作，直至其退休，且被告任職期間，深受原告前任
    法定代理人倚重，將公司股份登記在被告名下，致使被告每
    年得額外享受分配盈餘，此一股份並非係員工分紅或獎金，
    其他員工並無相同之待遇，目的則係為使被告盡心為原告服
    務，被告退休後，原告除給付退休金外，為收回登記之股份
    另給予被告100萬元，對被告可謂極為優遇，於被告離職後
    僅限制其2年之競業禁止，應尚在合理範圍內。
二、被告則以：
  (一)被告於95年2月16日與原告法定代理人因行事理念不合，原
    欲受僱至95年3月13日終止勞動關係，惟原告法定代理人卻
    於95年2月16日收受被告遞出之離職申請書後，批示自翌日
    起（即95年2月17日日）終止兩造勞動關係，被告並應於當
    日辦妥職務交接，原告主張被告於93年3月13日離職，應有
    誤解。
  (二)被告於95年2月17日自原告處離職後，並未受僱於訴外人國
    鏟公司，業經本院向中央健康保險局及行政院勞工委員會勞
    工保險局函查被告勞、健保資料可稽。原告與訴外人國鏟公
    司之技術契約遲未能訂定，影響因素眾多，有可能為提供技
    術內容，報酬金計算方式等攸關雙方權利義務之實質契約條
    件未能合致所造成，與被告離職無任何關連性。原告請求傳
    喚之證人甲○○受僱於原告，與原告公司有上下隸屬之指揮
    關係，本難期其證詞公正客觀，且缺乏錄音以證明證人甲○
    ○與被告配偶談話內容，另原告提出證人甲○○與被告於95
    年5月19日電話錄音亦無任何隻字片語足證被告受僱於訴外
    人國鏟公司，則原告就被告違反競業禁止約定之事實，未盡
    舉證責任。
  (三)退萬步言，縱認被告受僱於訴外人國鏟公司屬實，兩造間競
    業禁止約定亦因逾越公平合理原則，對受僱人基本權形成過
    度限制而違反公序良俗，依民法第72條規定，應認為無效：
  (1)現今工商社會，知識經濟掛帥，舉凡方法、技術、製程、配
    方、程式、設計或其他可用於生產、銷售或經營之資訊，均
    為企業生存之命脈，為保護秘密以確保企業競爭優勢，維護
    產業倫理和競爭秩序，避免形成不重視研發而以「挖角」為
    競爭手段之惡性競爭，在私法自治及契約自由之前提下，原
    則上應承認企業經營者與員工訂立離職後競業禁止約定之效
    力。但離職後之競業禁止約定影響離職員工工作選擇權，涉
    及該員工之生存權、工作權及人格權等基本人權，而勞動契
    約常因勞工從屬性及勞資雙方締約實力不平等，契約自由原
    則在此並無法達到保障契約內容具有實質正當性之功能，為
    避免企業經營者挾其經濟優勢，使受僱人喪失締約之自主地
    位，甚至以定型化契約條款強迫受僱人簽訂逾越公平合理原
    則之離職後競業禁止條款，剝奪受僱人受憲法保障之生存權
    、工作權及人格權，法院自得介入審查離職後競業禁止約定
    之妥當性，平衡契約自由原則及勞工工作選擇權之衝突，以
    兼顧企業經營者之競爭利益及受僱人之基本人權。至於審查
    競業禁止約定之妥當性，學說及實務上認應符合以下要件：
    1.雇主有無值得保護之正當利益；2.所為限制，是否與雇主
    之正當利益維持合理關聯，尤其是競業禁止約定所限制勞工
    對象於原雇主僱用期間所從事工作，於其離職後之職業活動
    是否足以影響雇主值得保護之正當利益及所限制職業活動範
    圍、地區、期間是否合理；3.雇主是否給予勞工合理補償。
  (2)被告任職於原告期間擔任生產部經理，負責控管公司客戶需
    求產品之製造進度與產能，並未觸及研發及業務領域。且原
    告生產之冷抽鋼管並無獨特之專利技術，只要購置適當之生
    產設備，一般鋼鐵公司均能製造銷售，非僅限於原告始能習
    得該冷抽鋼管生產技術，況被告究未參與原告產品研發，則
    不知被告若任職於與原告為相同或類似行業時，將侵害原告
    何種值得保護之正當利益？
  (3)兩造簽訂之競爭禁止約定被告於2年內不得從事與原告相同
    或類似之行業，或受雇與原告相同或類似行業具競爭性廠商
    任職或提供資料。此項競業禁止範圍遍及全球所有與原告從
    事同種類之公司行號，其對被告此種遍及全球同種類公司行
    號而無地域限制之競業禁止，縱認原告有值得保護之正當利
    益，此種無地域範圍之限制亦與該正當利益欠缺合理關聯，
    該約定完全剝奪被告職業之自由，使一輩子從事鋼鐵行業，
    年紀老邁轉業困難之被告工作權受到箝制，仍應否認該限制
    之效力。
  (4)原告並未給予被告任何離職後競業禁止補償，以約制被告離
    職後藉其工作經驗與知識與原告為相同行業之競業，同時保
    護原告所自認值得保護之正當利益。此限制員工離職後為競
    業行為，係為雇主單方面利益而設，離職後雙方勞動關係既
    已終止，若承認勞工尚須負擔不從事競業行為之義務，雇主
    卻不必給予任何補償，將在勞資雙方當事人間形成單務，無
    償之關係，且勞工之職業選擇自由受限制，影響勞工人格發
    展與經濟活動甚鉅，勞資雙方權利義務顯然失衡，與保障締
    約弱勢者目的有違，是縱原告有值得保護之正當利益，且其
    所為競業禁止之限制與該正當利益維持合理關聯，因原告未
    給予被告關於競業禁止之合理補償，該競業禁止條款約定仍
    應認為無效。
  (5)兩造簽訂之競業禁止約定因原告欠缺值得保護之正當利益，
    且限制競業之地區過於廣泛，影響被告工作選擇之自由，又
    缺少合理補償措施，對被告無期待可能性，應認已逾公平合
    理範圍，而有剝奪被告受憲法保障之工作權、生存權與人格
    權，有違公序良俗，依民法第72條之規定應為無效。
  (四)並聲明：原告之訴駁回；如受不利益判決，請准供擔保免為
    假執行。
三、兩造不爭執之事項：
  (一)被告前在原告任職20餘年，於92年7月31日退休後，再受原
    告僱用擔任越南廠協理，於94年7月31日自越南回台，於94
    年9月1日擔任經理，並於同日簽立服務志願書及保密競業禁
    止協議。
  (二)被告於擔任經理期間，負責與訴外人國鏟公司之合作計劃，
    原告與訴外人國鏟公司尚未正式簽訂合作技術協力契約，被
    告即離職。
四、本院得心證之理由：
    原告主張被告於95年3月13日離職後，受僱與原告屬相同行
    業具競爭性之廠商即訴外人國鏟公司，違反被告於94年9 月
    1日簽訂之保密競業禁止協議第3條之約定等情；被告則以上
    開情詞為辯，是本件爭執之點為：(一)被告於何時自原告處離
    職？(二)被告離職後是否至訴外人國鏟公司任職，而違反被告
    於94年9月1日簽訂之保密競業禁止協議第3 條之約定？茲將
    本院之判斷意見說明如下。
五、被告於何時自原告處離職：
    原告雖主張被告於95年3月13日離職，惟被告抗辯被告於95
    年2月16日離職等情，經查：依原告提出且為被告不爭執之
    離職申請書，被告在其上填載：申請離職日期95年2月14日
    、離職日期95年3月13日，經原告法定代理人乙○○於95 年
    2月16日核批「至2月17日離職，今日2月16日須交接完成」
    等語，足認被告係於95年2月16日自原告處離職無誤。
六、被告離職後是否至訴外人國鏟公司任職，而違反被告於94年
    9月1日簽訂之保密競業禁止協議第3條之約定？
  (一)按當事人主張有利於己之事實者，就其事實有舉證之責任，
    民事訴訟法第277條第1項定有明文。又主張法律關係存在之
    當事人，須就該法律關係發生所須具備之特別要件，負舉證
    責任（參見最高法院88年度台上字第2775號判決）。本件原
    告主張被告於離職後受僱於訴外人國鏟公司，惟為被告所否
    認，原告自應就被告與訴外人國鏟公司間之僱傭關係存在，
    負舉證責任。
  (2)原告主張被告離職後，原告派員工楊登凱打電話至訴外人國
    鏟公司及被告住處，並親至被告住處查證結果，證實被告確
    在訴外人國鏟公司任職云云，並提出證人楊登凱於95年5月
    19日打電話至被告住處之錄音帶1捲及錄音譯文、通聯紀錄
    各1 份為證，被告對於上開時間確與證人楊登凱以電話交談
    如錄音譯文之內容並不爭執，惟查：證人即原告員工楊登凱
    於本院審理中到庭結證：我在被告離職前1個月至原告公司
    擔任業務專員，而與被告相識，被告離職後，原告公司董事
    長乙○○指示我調查被告是否至國鏟公司上班，我於95年5
    月15日依指示在原告公司打電話至國鏟公司，該公司總機接
    通後，我表明要找被告，總機立即幫我轉接給被告，我只與
    被告寒喧幾句，詢問在台北發展如何，被告回答「還可以」
    ，我表示下星期至台北出差再去拜訪被告，但我並未提及國
    鏟公司，亦未詢問被告在國鏟公司擔任何職，被告也未主動
    說明，我沒有做電話錄音；之後我去被告家中探訪，由被告
    之妻應門，當時被告不在家，被告之妻表示被告當日不會返
    家，我詢問被告在國鏟公司工作情形，被告之妻表示被告並
    未在國鏟公司上班，我告辭時被告之妻反問我為何知道被告
    在國鏟公司上班；再過2、3天即95年5月19日我打電話至被
    告家裡，被告與我交談之內容如原告提出之錄音譯文等語（
    本院95年10月4日言詞辯論筆錄）。依證人楊登凱上開證詞
    可知，證人楊登凱確於95年5月15日撥打電話至訴外人國鏟
    公司，並透過總機轉接與被告本人交談等情，固堪認定被告
    於95年5月15日確在訴外人國鏟公司，惟證人楊登凱並未向
    進一步向被告詢問何在訴外人國鏟公司？被告是否受僱於訴
    外人國鏟公司等情，再參酌被告於95年5月15日在訴外人國
    鏟公司之原因，非必然受僱於訴外人國鏟公司，亦可能因訪
    友，或因參觀訪問，不一而足，當然不能僅以被告於95年5
    月15日在訴外人國鏟公司接聽證人甲○○之來電，遽予推認
    被告確有受僱於訴外人國鏟公司；此外，證人楊登凱前去被
    告家中查證時，被告之妻已明確否認被告任職於訴外人國鏟
    公司；另參諸被告與證人楊登凱於95年5月19日對話內容，
    被告雖表示其有去北部作短暫私人拜訪，但並未表示受僱於
    訴外人國鏟公司等情，此觀諸上開錄音譯文自明，據上各情
    ，僅足以認定被告於95年5月15日確在訴外人國鏟公司，惟
    尚難認定原告主張被告與訴外人國鏟公司僱傭關係存在為真
    實。
  (3)又被告於95年2月16日自原告處離職後，另以中央健康保險
    局南區分局為投保單位參加全民健康保險，於95年4月20日
    自原投保單位轉出，並於同日以振僑實業股份有限公司為投
    保單位參加全民健康保險等情，此有中央健康保險局95年9
    月28日健保承字第0950026120號函1份附卷可考，堪信被告
    自原告處離職後，並未以訴外人國鏟公司為投保單位參加全
    民健康保險等情；又訴外人國鏟公司函覆本院謂：被告於95
    年間並未在該公司上班，亦未領取任何款項等情，亦有訴外
    人國鏟公司95年10月21日函1紙足證，由此更無從證明被告
    與訴外人國鏟公司間有僱傭關係。
  (4)被告於94年9月1日簽訂之保密競業禁止協議第3條約定：被
    告離職後2年內，不得從事與原告相同或類似之行業，或受
    僱與原告或類似行業具競爭性廠商任職或提供資料，被告如
    有違反，應賠償原告離職當月薪津20倍之違約金。惟原告既
    不能舉證證明被告自原告離職後，受僱於訴外人國鏟公司，
    此外，原告復未能舉證被告有何其他從事與原告相同或類似
    之行業，或受僱與原告或類似行業具競爭性廠商任職或提供
    資料之行為，被告抗辯其並無違反保密競業禁止協議，堪信
    為真實，原告之主張，顯與事實不符，自難採信。
七、本件事證已臻明確，兩造其餘攻擊防禦方法，對於本院之判
    決結果及爭點判斷，已不生影響，爰不逐一論述，併此敘明
    。
八、綜上各情，被告並未受僱於訴外人國鏟公司，或有何其他從
    事與原告相同或類似之行業，或受僱與原告或類似行業具競
    爭性廠商任職或提供資料之行為，從而，原告依據其所簽訂
    之保密競業禁止協議第3條約定之法律關係，請求被告應給
    付原告1,200,000元，及自起訴狀繕本送達翌日起至清償日
    止，按年息百分之5計算之利息，洵非有據，應予駁回。本
    件原告之訴既經駁回，其假執行之聲請即失所附麗，併予宣
    告駁回之。
九、結論：本件原告之訴為無理由，依民事訴訟法第78條，判決
    如主文。
中    華    民    國    95    年    11   月    13    日
                  民事第三庭   法  官  張桂美
上為正本係照原本製作
如對本判決上訴，須於判決送達後20日內向本院提出上訴狀
中    華    民    國    95    年    11    月    14    日
                               書記官  黃鋕偉


司法院資訊處製作；財團法人民間司法改革基金會備份。
